【裁判字號】    89,上易,184
【裁判日期】    891114
【裁判案由】    債務人異議之訴
【裁判全文】
臺灣高等法院臺南分院民事判決  八十九年度上易字第一八四號  ｅ
      上  訴  人  丙  ○  ○
      被上訴  人  甲○○○
      訴訟代理人  乙  ○  ○
右當事人間請求債務人異議之訴事件，上訴人對於中華民國八十九年七月十三日臺灣
嘉義地方法院第一審判決（八十九年度訴字第五八二號）提起上訴，本院判決如左：
      主      文
上訴駁回。
第二審訴訟費用由上訴人負擔。
      事      實
甲、上訴人方面：
一、聲明：求為判決：(一)原判決廢棄。(二)廢棄台灣嘉義地方法院八十九年度執助字第
    四七號強制執行處分應予撤銷。(三)廢棄台灣嘉義地方法院八十七年度訴字第一三
    三號民事判決、臺灣高等法院臺南分院八十七年度上字第五一七號民事判決、最
    高法院八十九年度台上字第六五五號民事裁定。(四)各審訴訟費用由被上訴人負擔
    。
二、陳述：除與第一審判決記載相同者，予以引用外，另補稱略以：
（一）本件當事人間請求損害賠償事件之基礎在刑事詐欺案之判決結果。然該刑事詐
      欺確係誣告，是判決程序違法之錯誤判決，乃枉法裁判。在執行名義成立後，
      發現足以推翻原判決之理由及證據後，正依現有司法程序救濟中。並依強制執
      行法第十四條規定提起債務人異議之訴及請求再審，以免執行後現狀難以恢復
      。聲請再審之理由及法律依據：於書寫起訴狀時，發現如經斟酌可以受較有利
      益裁判之新理由及得以使用之證物。依據民事訴訟法第四百九十六條第十三項
      ，第五百條第二款後段之規定。
（二）按刑法上之詐欺罪，有一定之客觀不法構成要件，詐欺罪具有特別之犯罪結構
      ，即詐欺罪之客觀不法構成要件中各個不同構成要件、要素，彼此之間，必須
      存有接續性之原因與結果上之關聯，亦即行為人之詐欺行為乃造成他人陷於錯
      誤之原因，同時，被騙者之財產處分必須是造成被害人之財產損失，以及行為
      人或第三人獲得不法財產利益之原因，易言之，即被害人之財產損失與行為人
      或第三人之不法獲利之間，介有被騙者之財產處分行為。觀被上訴人自編自導
      之被詐欺行為沒有證據證明力，亦即被詐欺行為根本不存在，被上訴人亦無財
      產上之損失，只要被上訴人踐行遵守認股協議書之協議條款，到期可獲得超值
      之股權或拿回本金加銀行利息。此有認股協議書第六、七條之保障，並有擁有
      一百多甲龐大不動產之天仁公司董事長李春雄依協議書開立之本票交其保管，
      本票並有籌備處負責人丙○○背書簽名，見證保證，有協議書，有票據法保障
      ，並沒有財產損失之事實與可能，沒有人或第三者獲得財產上的不法利益，錢
      計劃用在早期申請設立許可之開發費用，且由天仁公司單獨負擔所有風險，必
      須通過環境影響評估，水土保持，土地區域使用規定，政府政策等等，到期如
      果無法設立，不准設立，必須退回本金及利息，透過本票就可以執行。是故被
      上訴人自編自導的被詐欺行為沒有證據證明力，亦即被詐欺行為根本不存在。
      沒有人財產損失，則所謂詐欺罪的不法構成要件不存在，不構成詐欺罪，就應
      作無詐欺罪之認定，沒有詐欺罪就沒有因詐欺附帶民事賠償損失的事。
（三）查最高法院十八年上字第三七一號判例：民法上所謂詐欺云者，係謂欲相對人
      陷於錯誤，故意示以不實之事，令其因錯誤而為意思之表示。再查：最高法院
      三十三年上字第八八四號判例：民法第九十二條第一項所謂詐欺，雖不以積極
      之欺罔行為為限，然單純之緘默，除在法律土、契約上或交易之習慣上就某事
      項負有告知之義務者外，其緘默並無違法性，即與本條項之所謂詐欺不合。按
      目前國內有那一家公司不曾向銀行抵押借錢週轉或增資募股？天仁育樂公司負
      責人李春雄購買一百多甲土地，欲進一步開發，資力不足，才有開發計劃募股
      案之提出，此為一般公司正常之經營活動。土地不動產之債權抵押設定或查封
      之事實，任何人向地政機關都可以很方便查清楚，通常並無告知相對人之義務
      與習慣，當事人如事先在意土地是否有設定抵押權或查封等事實，皆自己主動
      向地政機關查問，是一般土地交易之常規習慣。被上訴人為經驗豐富之資深土
      地代書，對土地是否有設定抵押權或遭查封，依上訴人之職業本能、習慣，當
      然老早都已查清楚並討論過，應已非常清楚，且無從欺罔。依上舉判例，上訴
      人是否曾告知，依法並無舉證之責任。事隔多年也難以舉證。原審以「上訴人
      復未舉證以實其說，尚難採信」，而判決上訴人敗訴，有與一般交易皆慣不符
      ，有違常理及違法之錯誤。
（四）查本件三灣大學城開發計劃案籌備工作之所以中斷，皆因被上訴人違約持李春
      雄依認股協議書第七條開立給被上訴人保管之本票向法院依票據給付，強制執
      行查封上訴人財產（民國八十五年五月廿九日），開始進入司法程序。因被上
      訴人違約無端掀起訴訟，所有籌備工作被逼中斷。上訴人（即籌備處負責人）
      財產遭被上訴人陷害查封，被冤判詐欺，名譽被破壞，在官司未平反前籌備工
      作無法推動，一切靜候司法公正判決。三灣大學城開發計劃案絕非「誘人入股
      之虛招」，原審錯把因被逼中斷，未繼續完成的工作當成「誘人入股之虛招」
      的證據，是非顛倒，錯的離譜。
三、證據：除援用第一審所提立證方法外，另補提刑事答辯狀、台灣台中地方法院囑
    託查封登記函及存證信函各乙份（以上均影本）為證。
乙、被上訴人方面：
一、聲明：求為判決如主文所示。
二、陳述：除與第一審判決記載相同者，予以引用外，另補稱略以：上訴人在法院提
    起再審也無理由，案件已經法院判決確定，其提起本件上訴為無理由。
三、證據：援用第一審所提立證方法。
      理      由
一、本件上訴人於原審起訴主張：台灣嘉義地方法院八十九年度執助字第四七號執行
    案件所憑之執行名義（即台灣嘉義地方法院八十七年度訴字第一三三號民事判決
    、本院八十七年度上字第五一七號民事判決、最高法院八十九年度台上字第六五
    五號民事裁定）實屬荒唐之烏龍判決，蓋被上訴人與訴外人李春雄所簽訂之認股
    協議書，實與上訴人無關，被上訴人並無資格對上訴人請求損害賠償，乃法院竟
    未盡審酌當事人資格之能事，率爾判決被上訴人勝訴，上訴人已就該民事確定判
    決提起再審之訴，而該案之刑事部分，上訴人亦已向最高法院檢察署聲請提起非
    常上訴，因依強制執行法第十四條之規定提起債務人異議之訴，求為命撤銷台灣
    嘉義地方法院八十九年度執助字第四七號強制執行處分。及廢棄台灣嘉義地方法
    院八十七年度訴字第一三三號民事判決、本院八十七年度上字第五一七號民事判
    決、最高法院八十九年度台上字第六五五號民事裁定之判決。
    被上訴人則以：上訴人在法院提起再審也無理由，案件已經法院判決確定，其提
    起本件上訴為無理由等語，資以抗辯。
二、經查：
（一）按執行名義成立後，如有消滅或妨礙債權人請求之事由發生，債務人得於強制
      執行程序終結前，向執行法院對債權人提起異議之訴，如以裁判為執行名義時
      ，其為異議原因之事實發生在前訴訟言詞辯論終結後者，亦得主張之，強制執
      行法第十四條第一項定有明定。是執行債務人提起債務人異議之訴，須以其所
      主張消滅或妨礙債權人請求之事由，係發生於「執行名義成立後」或「前訴訟
      言詞辯論終結後」者，始得為之，否則，縱使為執行名義之裁判係有不當，亦
      非債務人異議之訴所能救濟（最高法院四十四年台上字第一四七二號判例參看
      ）。
（二）本件被上訴人前以上訴人對其施用詐術，使其陸續匯款新台幣（下同）三百萬
      元予上訴人，除其中業經償還二百萬元外，其餘一百萬元迄未受償為由，訴請
      上訴人賠償一百萬元及自八十四年九月二十五日起至清償日止之法定遲延利息
      等情，業經台灣嘉義地方法院院八十七年度訴字第一三三號民事判決、本院八
      十七年度上字第五一七號民事判決、最高法院八十九年度台上字第六五五號民
      事裁定判決被上訴人上開請求全部勝訴確定，此有上訴人所提之上開民事裁判
      書各一份在卷可稽。是本件被上訴人依據上開民事確定判決聲請對上訴人強制
      執行，自屬合法。上訴人倘欲提起債務人異議之訴，依上說明，自須以其所主
      張消滅或妨礙債權人請求之事由，係發生於「執行名義成立後」或「前訴訟言
      詞辯論終結後」者始得為之。
（三）本件上訴人對台灣嘉義地方法院八十九年度執助字第四七號執行案件提起債務
      人異議之訴，係主張該案件所憑之執行名義即台灣嘉義地方法院八十七年度訴
      字第一三三號民事判決、本院八十七年度上字第五一七號民事判決、最高法院
      八十九年度台上字第六五五號民事裁定有違背法令，刑事詐欺確係誣告，乃枉
      法裁判，實為被上訴人自編自導的被詐欺行為沒有證據證明力，詐欺行為根本
      不存在，被上訴人亦無財產上損害等情事，均屬對原民、刑事確定判決內容有
      所指摘，其起訴主張消滅或妨礙被上訴人強制執行之事由，顯非發生於「執行
      名義成立後」或「前訴訟言詞辯論終結後」者，彰然明甚。縱使其所述非虛，
      亦應另循其他法律途徑，以求救濟，而不得據以提起債務人異議之訴，上訴人
      此項主張，要非有據。
四、綜右所述，上訴人依強制執行法第十四條之規定提起本件債務人異議之訴，為無
    理由，不應准許。原審據以為上訴人敗訴之判決，經核並無違誤。上訴人仍執前
    詞，指摘原判決不當，求予廢棄，為無理由。至於上訴人於上訴狀另載稱「請求
    再審」，要係另一問題，非本件債務人異議之訴之上訴程序所得審究，併予敘明
    。
五、依上論結，本件上訴為無理由，依民事訴訟法第四百四十九條第一項、第七十八
    條，判決如主文。
中      華      民      國    八十九    年      十一      月    十四    日
                                    臺灣高等法院臺南分院民事第三庭
~B1審判長法官  黃    崑    宗
~B2      法官  莊    俊    華
~B3      法官  高    明    發
右為正本係照原本作成。
不得上訴。
中      華      民      國    八十九    年      十一      月    十六    日
~B法院書記官  陳    昆    陽


司法院資訊處製作；財團法人民間司法改革基金會備份。
